【裁判字號】    95,上更(二),251
【裁判日期】    951115
【裁判案由】    違反毒品危害防制條例
【裁判全文】
臺灣高等法院高雄分院刑事判決     95年度上更(二)字第251號
上  訴  人
即  被  告  蘇進忠
扶助辯護人  李美慧律師
上列上訴人因違反毒品危害防制條例案件，不服臺灣高雄地方法
院93年度訴字第3280號中華民國94年5 月31日第一審判決（起訴
案號：臺灣高雄地方法院檢察署93年度偵字第16680 號），提起
上訴，判決後，經最高法院第二次發回，本院判決如下：
    主  文
原判決撤銷。
蘇進忠販賣第二級毒品，未遂，累犯，處有期徒刑肆年，扣案如
附表編號（一）之第二級毒品甲基安非他命，及附表編號（二）
至（四）上殘留之第二級毒品甲基安非他命，均沒收銷燬之；附
表編號（二）至（五）之物品均沒收：未扣案之0000000000號（
手機序號000000000000000 號）行動電話壹支（含SIM 卡）沒收
，如全部或一部不能沒收時，追徵其價額或以其財產抵償之。
其餘被訴販賣第一級毒品部分，無罪。
    事  實
一、蘇進忠前因違反毒品危害防制條例案件，經法院判處有期徒
    刑3 月確定，於民國91年5 月13日易科罰金執行完畢。詎其
    猶不知悛悔，明知甲基安非他命業經公告列為毒品危害防制
    條例第2 條第2 項第2 款之第二級毒品，不得非法持有、販
    賣、轉讓及持有。竟以其所有使用之0000000000號（手機序
    號000000000000000 號）行動電話門號（未扣案）於93年7
    月18日上午9 時14分至29分許，撥打至真實姓名年籍不詳、
    綽號「溪泉」之成年男子所使用之0000000000號行動電話，
    蘇進忠表示「要多少？」，以探詢綽號「溪泉」之成年男子
    要買多少毒品，綽號「溪泉」者則稱：「我溪泉、溪泉，硬
    的有嗎？」《按；硬者表示甲基安非他命之意》，被告稱：
    「有」，綽號「溪泉」者稱：「半個，半個，半錢」，表示
    綽號「溪泉」者欲向蘇進忠購買甲基安非他命毒品，約重量
    半錢之數量；蘇進忠則稱：「現在拿錢過來」，表示同意出
    售數量半錢之甲基安非他命毒品給綽號「溪泉」之人，雖蘇
    進忠與綽號「溪泉」之人未商議半錢甲基安非毒品之價格，
    然蘇進忠以現在拿錢過來之語表示只要有現金，即可換取毒
    品；以毒品需現金買賣，不能賒欠為其售賣毒品之條件，蘇
    進忠已著手販賣甲基安非他命毒品而與綽號「溪泉」者達成
    買賣第二級毒品甲基安非他命之合意，綽號「溪泉」者雖稱
    ：「拿錢過去哦，我現在跟他拿錢可能拿不到」之語，表示
    目前手上尚無現金可立即以之向蘇進忠換取毒品，蘇進忠則
    處於隨時等待綽號「溪泉」者取交現金錢來換取毒品，惟因
    渠等事後均未有實際交付價金或毒品而未遂。嗣於同年8 月
    20日1 時3 分許，經警在蘇進忠居處即永安鄉○○路16巷8
    之6 號前，盤查駕駛5S─7403號自小客車之蘇進忠，在車內
    駕駛座旁查獲如附表(一)所示之甲基安非他命1 包，嗣再經
    警於同日7 時許，持臺灣高雄地方法院法官核發之搜索票前
    往蘇進忠上開居處進行搜索，並扣得蘇進忠所有如附表其餘
    所示之物品。
二、案經高雄縣政府警察局移請台灣高雄地方法院檢察署檢察官
    偵查起訴暨該署檢察官主動簽分偵查後移送併案審理。 
    理  由
壹、程序事項：
一、按被告以外之人於審判外之言詞或書面陳述，除法律有規定
    者外，不得作為證據，刑事訴訟法第159 條第1 項定有明文
    。蓋以傳聞法則之制度目的，係認證人若於審判時到庭，經
    具結（或宣示）後，往往因法庭莊重之程序及諭知偽證罪之
    處罰，使證人產生須據實陳述之壓力；且法官得以直接觀察
    證人供述時之神情、語調，憑為認定其證言可信性之依據；
    而他造當事人亦可透過交互詰問質疑其證詞真實性，使該證
    詞內容獲得相當之保障與檢驗。茲應審究者，乃我國證人保
    護法第11條第4 項所設：「對依本法有保密身分必要之證人
    ，於偵查或審理中為訊問時，應以蒙面、變聲、變像、視訊
    傳送或其他適當隔離方式為之。於其依法接受對質或詰問時
    ，亦同。」規定之設，是否間接影響被告實施交互詰問之權
    利，進而與前揭傳聞法則之核心意旨有悖？此即涉及保障被
    告法定詰問權利（訴訟權）與兼衡秘密證人人身安全自由所
    衍生之基本權衝突問題。按依證人保護法保護之證人，以願
    在檢察官偵查中或法院審理中到場作證，陳述自己見聞之犯
    罪或流氓事證，並依法接受對質及詰問之人為限，證人保護
    法第3 條定有明文，且依該法接受保護之證人於到庭作證之
    際，亦應依刑事訴訟法第189 條規定具結後，其證述方始具
    有證據能力。職是，本件秘密證人A1前於原審法院94年3 月
     8日審判程序中既已到庭具結證述，並依法接受檢察官、辯
    護人之交互詰問，縱因採取隔離訊問、變聲等方式，以致當
    事人無從觀察該證人作證時之神態、語調等外部情狀，然此
    係適用證人保護法第11條之必然結果，並合於保護該證人身
    分目的之達成；相較於其他如性侵害犯罪防治法第15 條 第
    2 項、兒童及少年性交易防制條例第10條第2 項、家庭暴力
    防治法第28條、組織犯罪防制條例第12條及檢肅流氓條例中
    有關秘密證人筆錄等規定，許由法院逕將證人審判外陳述採
    為證據之情形，此一措施對於被告訴訟權之干預當屬較為輕
    微且必要；再者，秘密證人制度乃係鼓勵證人勇於出庭證述
    或檢舉，期能達成刑事訴訟追求真實、懲治犯罪之目的，是
    倘其出庭證述將因法院採行法定保護身分之措施，以致被告
    無從當庭察言觀色，然本件秘密證人A1既已到庭具結作證，
    接受當事人之交互詰問，適足以保護被告之訴訟權，尚難謂
    與比例原則有悖。職是，本院爰認秘密證人A1於原審法院所
    為之證述，依法即具有證據能力。
二、次按，被告以外之人於偵查中向檢察官所為之陳述，除顯有
    不可信之情況者外，得為證據，刑事訴訟法第159 條之1 固
    有明文；惟證人依法應具結而未具結者，其證言不得作為證
    據，同法第158 條之3 亦有明文。本件祕密證人A1雖於93年
    10月7 日經台灣高雄地方法院檢察署檢察官傳喚到庭作證，
    並經諭知具結，然本院詳閱卷附結文（93年度偵字第16680
    號第92頁）內容之記載，實難判認該秘密證人A1確於證人結
    文內以按指印代替簽名，是以秘密證人A1於偵查中之證述，
    既未經依法具結，尚難認已符合法定要件，依法自不具證據
    能力。
三、辯護人陳稱台灣高雄看守所接見錄音帶超出法定「監視」之
    範圍，不符合「通信保障及監察法」之規定，構成違法監聽
    ，從而該錄音帶無證據能力，不得作為判斷之依據云云。惟
    按關於憲法所保障的各項人民自由權利之限制，憲法第23條
    規定：「以上各條列舉之自由權利，除為防止妨礙他人自由
    、避免緊急危難、維持社會秩序，或增進公共利益所必要者
    外，不得以法律限制之。」，明文允許國家在不違背「法律
    保留原則」及「比例原則」之前提下，得為公益之目的，以
    法律對人民之自由權利予以適當限制。又通訊保障及監察法
    第2 條規定：「通訊監察，除為確保國家安全、維持社會秩
    序所必要者外，不得為之。前項監察，不得逾越所欲達成目
    的之必要限度，且應以侵害最少之適當方法為之。」；監獄
    行刑法第65條明定：「接見時除另有規定外，應加監視，如
    在接見中發見有妨害監獄紀律時，得停止其接見。」，概括
    言之，如為確保國家安全、維持社會秩序所必要，得對於一
    般被告及犯罪嫌疑人之通訊施以適當之監察；為維持監獄紀
    律，保護監所內之安全秩序（亦為社會秩序此一概念所涵攝
    ），得對受刑人之接見加以監視。以上二者，均是基於憲法
    之授權，對憲法第12條所定人民秘密通訊自由加以限制之法
    律規定，不過在規範對象上，其規定方式有抽象與具體之差
    別。據上可知，各監所於受刑人或各看守所對於在押被告之
    親友或律師接見，對其談話內容予以錄音，既屬維持社會秩
    序所必要，依通訊保障及監察法第2條第1項前段規定，並不
    構成違法監聽；且監所所為錄音，屬於監視在押被告或受刑
    人接見之方式，於比例原則並無違背，性質上亦係屬依法令
    之行為。從而上開接見錄音帶非出於不法手段所取得，被告
    亦坦承係伊與女兒蘇芸巧會面之對話無誤，原審復調取被告
    於台灣高雄看守所之被告接見錄音帶、會客談話紀錄表（原
    審卷第438-440、482-490頁），由原審於94年5 月18日當庭
    勘驗會客錄音帶屬實，其對話過程並無不當外力干擾，有審
    判筆錄暨勘驗附件各1份在卷可稽（原審卷第465頁）。自屬
    已經合法調查，具有證據能力，而得為裁判基礎。
四、此外，依刑事訴訟法第159 條之2 規定，被告以外之人於檢
    察事務官、司法警察官或司法警察調查中所為之陳述，與審
    判中不符時，其先前陳述具有較可信之特別情況，且為證明
    犯罪事實存否所必要者，得為證據。所謂「前後陳述不符」
    之要件，應就前、後階段之陳述進行整體判斷，決定是否具
    有實質性差異之陳述。惟無須針對全部陳述為必要，如其中
    一部分偶有不符，亦屬之。倘審判中之供述曖昧不清，而先
    前陳述則清楚肯定，此時應對此結論進行分析，據此認定是
    否屬於「具有實質性差異之陳述」，合先敘明。又所謂「較
    可信之特別情況」，應就前後陳述時之外部情況（如時間之
    間隔、有意識的迴避、受不當外力干擾、事後串謀、自白或
    立即反應所知、是否有親友在場及筆錄是否清楚明確等）進
    行比較，以資決定何者外部情況具有可信性。若陳述係在特
    別可信之情況下所為，虛偽陳述之危險性不高，縱屬審判外
    之陳述，或未經被告反對詰問者，仍非不得承認其具有證據
    能力。查本件證人施森泉在警詢中固坦認曾向被告購買甲基
    安非他命毒品云云，惟於原審法院審理中則更異其詞，進而
    否認其警詢陳述之真實性，陳稱其製作筆錄之際，員警有罵
    伊、並拍打桌子等語。經原審法院於94年5 月11日審判程序
    中當庭勘驗證人施森泉警詢陳述之錄音帶，該詢問過程確有
    中斷錄音之情形，且證人施森泉於錄音中斷前僅陳稱係要向
    被告拿甲基安非他命來吃，直至再行錄音後，則改稱係向被
    告購買甲基安非他命、有十幾次云云，有原審勘驗筆錄在卷
    （原審卷第449 頁）。故本院參諸證人施森泉於原審法院審
    理中即否認其警詢陳述之真實性，並供稱其製作筆錄之際，
    員警有罵伊、並拍打桌子等語，復佐以其接受詢問過程中，
    除製作筆錄之員警及其同僚外，再無其他客觀獨立之第三人
    在場、足以擔保其陳述之真實性。其錄音又有中斷情形，且
    中斷前、後之供詞轉變，差異甚大。綜此，本件既未據公訴
    人提出其他積極事證足供本院憑信證人施森泉於警詢所述之
    情具有較可信之特別狀況，亦無完整、連續之警詢錄音帶以
    供查驗其上開所辯是否僅係迴護被告之語，則證人施森泉之
    警詢筆錄要因不符上述刑事訴訟法第159 條之2 規定，而不
    具證據能力，本院自無從據為審認本件被告犯罪事實之判斷
    基礎。
貳、實體部分：
甲、有罪（即販賣第二級毒品未遂）部份:
一、《被告之辯解部份》
    訊之上訴人即被告蘇進忠（下稱被告）坦承遭警先後查獲如
    附表所示之物品，及曾使用0000000000號行動電話門號，於
    93年7 月18日與綽號「溪泉」男子為上開內容電話通聯之事
    實（見本院上更一卷第54-55 頁、本院卷75-105頁）。然矢
    口否認有何販賣第二級毒品未遂犯行，辯稱：扣案之物品為
    其所有，但只有施用、持有而已，並無販賣意圖，伊以上開
    電話與綽號「溪泉」男子通聯內容純係玩笑之語，並非販賣
    毒品交易暗語云云。
二、《本院得心証之理由》
（一）經查，0000000000號行動電話係被告所有使用一節，業據
      被告於偵、審中坦認不諱 (93年度偵字第16680 號卷警詢
      筆錄第36-40 頁、原審卷第20-24 頁)。 而我國行動電話
      主要係採GSM (Glob al System forMobil eCommunicati
      ons ) 系統，使用者門號均為10碼，首4 碼為行動電話業
      者之系統辨識碼（如0922、0912等），其餘6 碼則為一般
      用戶號碼，每1 碼分別由0 至9 ，以此排列組合，是倘僅
      依末3 碼作為判斷行動電話之依據，相符合之機率將為
      1000分之1 。本院參以證人蘇俊榮於原審法院證述：「我
      有印象064 的行動電話是被告使用」（原審卷第306 頁）
      ，及證人蘇鴻賓亦證稱：「（0000000000是否有印象？）
      好像是被告所有，我記得被告手機末3 碼是064 。」（原
      審卷第368 頁）等語，足徵被告此部分之陳述核與事實相
      符，應堪認定。
（二）被告於原審雖辯稱：伊曾於93年7 月間遺失該手機，一直
      到同年8 月份才找回，未曾持該手機與綽號「溪泉」之人
      為上開通聯，（原審卷第40-47 頁、本院上訴卷第112 頁
      ），惟於本院前審及本院審訊時則已坦承上開對話確實為
      伊與綽號「溪泉」之人所為之對話（本院上更一卷54頁、
      本院卷第105 頁），然查：
    1.被告於偵查及原審法院審理中陳稱: 手機於93年7 月遺失
      ，約過了壹個星期後，有人拿去賣給『源仔』，我又去找
      『源仔』買回來，花了1,000 元」（原審卷第22頁）云云
      。
    2.然衡諸我國社會常情，行動電話需求龐大、汰換率高，且
      話機價格亦非高昂，且佐以卷附和信電訊股份有限公司94
      年1 月14日來函檢具之行動電話基本資料所示，該000000
      0000號行動電話門號（手機序號000000000000000 號）乃
      係「易付卡」，亦即採儲值式、而非月付制之計費方式，
      使用者縱有不慎遺失，僅須損失原門號之部分儲值金額，
      即可再行申辦新門號使用。又被告家中電話號碼為00-000
      0000號、其妻王玲蘭電話則為000000000 號等節，業據被
      告於原審法院訊問中供承屬實（原審卷第23頁），並有被
      告警詢筆錄3 份（警卷第1 、2 、4 頁）與王玲蘭警詢筆
      錄1 份（警卷第20頁）在卷可查。然本院詳繹卷附000000
      0000號行動電話門號於93年7 、8 月間之雙向通聯紀錄，
      該門號先後於93年7 月9 日（1 次）、16日（2 次）、19
      日（3 次）、23日（1 次）及24日（1 次）撥打至000000
      000 號電話，共計8 次；000000000 號電話則於同年7 月
      12日撥往0000000000號行動電話，共計1 次；而00000000
      00號行動電話號碼自93年8 月1 日起至同年月20日被告為
      警逮捕之日止，亦先後於同月4 日（1 次）、5 日（2 次
      ）、6 日（1 次）、7 日（4 次）、9 日（1 次）、10日
      （2 次）、11日（1 次）、13日（2 次）、14日（2 次）
      、17日（1 次）、20日（5 次）撥打至000000000 號電話
      ，共計22次；另於同年月3 日（1 次）、4 日（1 次）撥
      往000000000 號電話，共計2 次；至000000000 號電話亦
      於同年月4 日（5 次）、5 日（6 次）、6 日（1 次）、
      7 日（7 次）撥往0000000000號行動電話，共計19次。由
      是觀之，足見該0000000000號行動電話與被告家中電話之
      往來聯絡甚為頻繁。果如被告所辯該0000000000號電話曾
      經於93年7 月間遺失云云，何以該行動電話門號尚能於遺
      失期間內、再與被告家中使用之電話進行如此密集之通話
      ？是被告此部分所辯實難謂與常情無悖。參以被告另於高
      雄看守所會面接見中，向其女蘇芸巧告稱：「妳叫媽媽（
      即王玲蘭）裡面電話要注意哦。」、「要注意哦，不能用
      哦。因為爸爸就是用這支被錄到的。」等語，有原審看守
      所會客紀錄表在卷、並經原審勘驗高雄看守所會客錄音帶
      屬實（原審卷第438-44 0、482-490 頁），亦堪佐證本件
      0000000000號行動電話始終確係被告所使用者，應屬無訛
      。
    3.準此，本件0000000000號行動電話於被告為警查獲前，均
      由其本人使用、亦未有何遺失而遭他人任意撥打之情事，
      就上開雙向通聯紀錄與通訊監察譯文交參以觀，其中93年
      7 月18日上午9 時14分至29分許所載之譯文內容，當係被
      告與綽號「溪泉」之人以電話相互聯絡，至為明灼。
（三）再者，毒品因價格昂貴，取得不易，且交易過程多須隱密
      為之，為此販售毒品者多以小包裝、即採錢、兩等作為交
      易單位，且為避免警方查緝，向來多有使用暗語，諸如「
      甜的」、「硬的」代替第二級毒品甲基安非他命，另以「
      鹹的」、「軟的」代替第一級毒品海洛因之情，除經證人
      蘇俊榮、施森泉與秘密證人A1證述無誤外（原審卷第291-
      302 、354-365 頁頁），亦為本院歷來審理毒品案件職務
      上已知悉之事實。觀乎卷附高雄縣政府警察局93年9 月1
      日高縣警刑三字第0930084390號函所附通訊監察譯文所示
      ，93年7 月18日上午9 時14分至29 分 許，被告同以上開
      行動電話號碼撥打至真實姓名年籍不詳、綽號「溪泉」之
      成年男子所使用之0000000000 號行動電話，被告問稱「
      要多少？」，溪泉答稱：「我溪泉、溪泉，硬的有嗎？」
      ，被告稱：「有」，溪泉答稱「半個，半個，半錢」，被
      告稱：「現在拿錢過來」，溪泉答稱：「拿錢過去哦，我
      現在跟他拿錢可能拿不到」等情，亦經本院上更一審時勘
      驗光碟錄音帶核對譯文大致相符，有勘驗筆錄在卷（本院
      上更一卷第84頁、上開警卷第81頁），依上開說明，足見
      被告係與綽號「溪泉」之男子，就被告出售暗語「硬的」
      所指之甲基安非他命半錢，及購毒付款方式進行磋商，被
      告同意出售半錢重之甲基安非他命毒品，雙方達成買賣毒
      品之合意，並俟綽號「溪泉」之男子取現金錢來交易，顯
      已有開始實施犯罪構成要件而著手販賣甲基安非他命毒品
      之行為無疑。雖綽號「溪泉」之男子稱「我現在跟他拿錢
      可能拿不到」等語，此表示除綽號「溪泉」之人外，尚有
      一不詳姓名之下手，只是該名下手目前尚無法提供現金而
      已，不論綽號「溪泉」之男子係要向被告買毒後欲出售或
      原價轉讓給其下手，此因綽號「溪泉」之男子究係何人無
      法得知，故本院亦無法訊明其與下手間之犯意為何，如係
      買賣而非無償轉讓而言，綽號「溪泉」者之下手有意購買
      毒品，而綽號「溪泉」者即自行向被告購毒，而並無介紹
      其下手與被告認識，並自行擔任販毒款項之收取，以及如
      於取得毒品後之交付工作，當係自居於出賣人之地位而主
      導向被告購毒後之所有與下手接洽之工作（如係無償轉讓
      情形亦同，亦即綽號「溪泉」者係主導轉讓毒品之人，均
      非僅居中媒介或幫助代為連絡被告與該名下手而已）；然
      因綽號「溪泉」之男子既表明欲向被告購買半錢甲基安非
      他命毒品，被告亦有意出售，並等待綽號「溪泉」之男子
      取現金前來交易毒品，堪認被告與綽號「溪泉」之男子二
      人間已有達成買賣毒品之合意，被告售賣半錢數量之甲基
      安非他命毒品給欲向被告購毒之綽號「溪泉」之男子，故
      被告所辯開玩笑之說或隨口回答綽號「溪泉」之男子云云
      （本院上更一卷第54、84頁、本院卷第75頁），自非可採
      。
（四）被告坦承以0000000000號行動電話，與綽號「溪泉」者所
      使用之0000000000號行動電話連絡，探詢其要買多少毒品
      ，綽號「溪泉」者表示要購買甲基安非他命半錢，被告要
      求先拿錢過來等情，此據被告於本院審訊時坦承確實有使
      用0000000000號行動電話且撥打綽號「溪泉」者之行動電
      話（本院卷第75頁），經本院前審勘驗光碟錄音與警譯譯
      文核對亦大致相同，有本院前審勘驗筆錄可證（本院上更
      一卷第84頁）如前所述，核與被告供述情節相符等情，被
      告既坦承有使用該行動電話與綽號「溪泉」之人通話，被
      告所有之0000000000號行動電話又遭監聽，亦有該通訊監
      察書在卷（高縣警刑三字第0930084390號卷第18頁），堪
      認本院前上更一審勘驗之光碟錄音帶確實係被告遭監聽之
      電話錄音無訛，是本院前上更一審記載勘驗之電話通話號
      碼係0000000000（本院上更一卷第84頁），應屬書記官誤
      植，辯護人以行動電話號碼0000000000號之監聽屬於無票
      監聽，為非法取證，無證據能力云云，為被告置辯，應無
      理由。上開監聽錄音之譯文，實乃員警對「0000000000」
      行動電話門號所監聽之對話內容；觀此譯文所載，該次行
      動電話門號之通話遭監錄之時間係93年7 月18日上午9 時
      14分至29分許。經核閱臺灣高雄地方法院檢察署93年7 月
      14日雄檢楠有聲監字第625 號通訊監察書（上開警卷第18
      頁）可知，該次行動電話門號通話遭監錄之時間並無逾越
      上揭通訊監察書所據以核准之監聽時間，則該監聽側錄之
      通話內容，為公務員依法定程序所取得之證據資料。又按
      警察機關對犯罪嫌疑人依法監聽電話所製作之通訊監察紀
      錄譯文，為該監聽電話錄音之「派生證據」，若被告對該
      通訊監察紀錄譯文有所爭執，而就監聽電話錄音帶又無直
      接播放勘驗之困難，在未辨明該監察紀錄譯文之真正時，
      自不能遽以該通訊監察紀錄譯文採為論罪之基礎（參照最
      高法院94年度臺上字第1270號判決意旨）。準此以言，是
      項監聽譯文倘係公務員（員警）依法定程序而取得，被告
      或訴訟關係人就其真實性復無爭執（即不否認譯文所載對
      話內容之真實無偽），法院並曾依刑事訴訟法第165 條第
      1 項規定，踐行證據調查之法定程序，向被告宣讀或告以
      要旨，則其自得採為認定被告有罪之基礎，就監聽譯文為
      派生證據此點而言，有證據能力，上開監聽錄音已據本院
      前上更一審審理時當庭播放，被告坦承是其與綽號「溪泉
      」之人之對話，如前所述，既已辨明該監察紀錄譯文之真
      正，自得以該通訊監察紀錄譯文採為論罪之基礎。
（五）再者，被告於電話通聯中與人談及售賣毒品之事情而遭監
      聽，該通話內容乃被告於審判外之陳述，被告私下向人透
      露犯行或從事犯罪行為時之供述，此審判外私人間之言詞
      陳述如曾受有不當干擾或其他因素而影響，則此種證據之
      證明力固極為薄弱，而須要更多之補強證據方能認定被告
      之犯罪事實。然而，本件係由高雄縣政府警察局員警首先
      對行動電話0000000000號、0000000000號實施通訊監察，
      監聽中發現被告經常使用0000000000號行動電話與人談論
      似與毒品相關之話題，員警依監聽內容研判被告應有販毒
      行為，先於93年8 月20日凌晨於被告住處前盤查被告發現
      被告之座車藏有第二級毒品甲基安非他命1 包毒品（驗前
      毛重36.5公克），復於同日報請台灣高雄地方法院檢察署
      檢察官審查、並向原審法院聲請核發搜索票獲准後，搜索
      被告蘇進忠居住處，即高雄縣永安鄉○○路16巷8 之6 號
      住處；此有卷附台灣高雄地方法院93年度聲搜字第1452號
      卷附搜索票、搜索扣押證明筆錄（高縣警刑三字第093008
      4176號警卷第35-3 7頁）暨偵辦053 專案之通訊電話譯文
      表（外放）可資佐證，被告既經搜索而查扣上開扣案物品
      ，兼以法院觀其搜索形式，亦查無瑕疵可指，本案搜索之
      執行，於法無違，扣案證物具有證據能力。觀該監聽譯文
      所載（該譯文亦為被告所坦認在卷），被告於審判外與人
      談論販毒情事並達成合意，此私人間商談達成毒品交易之
      陳述，被告係在不知情遭檢、警人員監聽之下，自由與買
      毒者談論交易毒品，觀上開監聽譯文所載內容及本院上更
      一審時之勘驗錄音對話可知，被告在談論毒品交易之時，
      與買方並無發生爭執，談論買賣毒品之氣氛亦無發現有任
      何異常，被告自無可能自由意識受到拘束而為不實之陳述
      可言。又經法院對被告提示上揭監聽譯文並告以其內容要
      旨，被告亦不否認相關對話內容，係出自其本人之口；是
      被告審判外陳述買賣毒品而遭錄音，其陳述內容應具真實
      性，而尚無瑕疵可指。況法院當庭播放上開錄音內容予被
      告聽聞時，被告不否認確有如上開監聽譯文所載之對話內
      容，上開譯文應屬真實無偽，被告雖辯稱是隨口說說云云
      ，然細稽監聽譯文所載相關內容，無論任何時間，乃至任
      何來人電話，除未見被告就其與綽號「溪泉」之人所指「
      硬的、」之語，口出質疑，亦未見被告於監聽之對話曾稍
      有遲滯頓挫，倘謂被告不解來人語意，則被告應答流暢，
      未免令人匪夷所思，足認被告知情「硬的」之語應係指毒
      品無訛，其以暗語代之，事前即有逃避警方監聽佈線之意
      思，更足認係買賣毒品之對談。
（六）辯護人於本院審理時又稱系爭通訊監察書中所載之、監
      聽對象係代號，、案由部分為「槍擊殺人」與本案無關
      ，、於監聽結束後，亦未見有任何依據通訊保障及監察
      法規定為事後通知，故本件監聽違反通訊監察程序，亦與
      刑事訴訟法第158 條之4 之規定不合，於審酌人權保障及
      公共利益之均衡保護下，此通訊監察譯文並無證據能力云
      云。經查:
  (1)、我國於88年7 月14日公布施行通訊保障及監察法，該法第
      1 條、第2 條、第5 條第1 項前段，分別規定「為保障人
      民秘密通訊自由不受非法侵害，並確保國家安全，維持社
      會秩序，特制定本法」、「通訊監察，除為確保國家安全
      、維持社會秩序所必要者外，不得為之；前項監察，不得
      逾越所欲達成目的之必要限度，且應以侵害最少之適當方
      法為之」、「... 不能或難以其他方法蒐集或調查證據，
      得發通訊監察書」，即均係在指出通訊監察對人民法益之
      侵害性甚鉅，是故為達成刑事訴追之目的，所實施用以侵
      害人民權利之手段間，自應嚴守最小侵害原則，以兼顧人
      民權利保障及訴追公益。因通訊監察，係對於尚未存在之
      對話，預測其可能發生而予以監聽，且監聽電話之線路除
      了係提供被告使用之外，無關之第三人使用之可能性更高
      ，由於監聽之不確定性、實施過程之不透明性及長期反覆
      之特徵，致使監聽處分較之傳統上之搜索或扣押更具有不
      當侵害國民秘密通訊及隱私權之潛在危險，因此，以通訊
      監察作為偵查之手段時，更應當較搜索或扣押權之行使，
      踐行更為嚴格之正當程序之要求，如此才能避免因監聽之
      不當使用，致侵害人民憲法上之基本權利；至於通訊監察
      於之核准及實施，依通訊保障及監察法之規定，須遵守下
      列之正當程序要件：列舉重罪原則：即實施通訊監察，
      必須被告或犯罪嫌疑人符合該法第5 條所列舉之重罪（包
      含最輕本刑為3 年以上有期徒刑之罪或部分刑法之罪，或
      違反證券交易法第171 條之罪、洗錢防制法第9 條第1 項
      、第2 項之罪等等）。相關性原則：即監聽之手段與犯
      罪偵查之目的間須具有關連性，即該法第5 條第1 項前段
      所規定：「... ，有相當理由可信其通訊內容與本案有關
      ，... 。」，是若無相當之理由及證據可資顯示被告或犯
      罪嫌疑人之通訊內容與本案有關連性者；尤其，在無法釋
      明實施監聽之場所或設備係供犯罪嫌疑人進行犯罪之用下
      ，自不得僅因被告或犯罪嫌疑人與該人熟識，即任意對與
      犯罪無關連性之人實施監聽。書面許可原則：為了使監
      聽的實施有明確的依據及界限，該法第11條規定，通訊監
      察書應記載下列事項：案由及涉嫌觸犯之法條、監察對象
      、監察通訊種類及號碼等足資識別之特徵、監察處所、監
      察理由、監察期間及方法、聲請機關、執行機關等項目。
      故實施監聽時，對於監聽票上已明確記載執行之範圍及界
      限，自不得逾越，而對於上開法定應踐行之要式行為，若
      未具備，執行機關自不得實施監聽，否則等同是無通訊監
      察書所實施之監聽，其違反通訊保障及監察法在於確立以
      法律保留原則之要求，作為捍衛人民憲法基本權利之目的
      ，自甚明確。一定期間原則：通訊監察因對人民隱私權
      之侵害甚鉅，因此實施監察行為，應受一定期限之規範；
      我國通訊保障及監察法第12條即明確揭示上開原則，並規
      定，除涉及國家安全之監聽，每次不得逾1 年外，依該法
      第5 條所列舉之重罪而實施之監聽，每次不得逾30日；又
      有繼續監察之必要者，雖得於期間屆滿前，重新聲請，但
      期限屆滿前，已無監察之必要者，應即停止監察，以保障
      人權；是若已無證據可資顯示有繼續監察之必要時，自應
      即停止監察，申言之，監聽之執行以能達成監聽目的之最
      短期間為原則，以避免違法他案監聽。監聽通知原則：
      按「告知及聽聞」係正當法律程序原則之核心內容，故實
      施監聽時，雖不能通知受監聽人，然監聽結束後，為能使
      受監聽人得知監聽之相關事項，以憑保有事後對監聽行為
      是否違法有請求救濟之機會及管道，依該法第15條及通訊
      保障及監察法施行細則第22條之規定，執行機關應於監察
      通訊結束後，7 日內以書面通知受監察人，以維護其權益
      ；此外，依通訊保障及監察法第4 條之規定，雖監聽之
      對象，包含被告或犯罪嫌疑人以外，有發送、傳達、收受
      通訊、提供通訊器材、處所之人在內，惟上開之人既非具
      被告或犯罪嫌疑人之身分，是故對其實施監聽，於要件上
      自應受較為嚴格之限制，並應符合前開至所揭示之正
      當法律程序之要求自不待言。基上所述，並參酌刑事訴訟
      法第158 條之4 之規定：「除法律另有規定外，實施刑事
      訴訟程序之公務員因違背法定程序取得之證據，其有無證
      據能力之認定，應審酌人權保障及公共利益之均衡維護。
      」，如違背法令規定所得之監聽證據得否作為證據使用，
      乃刑事訴訟法第158 條之4 所規範之範疇，先此敘明。
  (2)、就通訊保障及監察法之角度言：
      本案通訊監察書中所載案由及涉嫌觸犯之法條為「槍擊殺
      人及刑法第271 條」，惟本件起訴之案由、事實均為「販
      賣毒品」乙節，乍看本件監聽似乎超出原來核定之罪名範
      圍，而有規避法定程序事前審查之嫌。然查，許可監聽之
      罪原則係以法定刑度及列舉罪名為本，本件被告係涉嫌「
      最輕本刑三年以上有期徒刑之販賣第一、二級毒品」罪嫌
      ，本即屬於可以聲請監聽之罪名，警方對販毒嫌疑加以監
      聽，此並無違反重罪原則，檢警單位亦無利用可以監聽掛
      線之罪名而對不符合監聽之重罪原則之他罪進行監聽之必
      要，系爭行動電話門號屬監聽對象之一，該門號行動電話
      又係被告所有而使用，此亦據被告坦承在卷，則於原所核
      發之通訊監察期間，發現另犯本案販賣毒品罪所取得之供
      述內容，依刑事訴訟法第152 條「另案附帶扣押」之法理
      ，仍具證據適格性，尚難認該監聽所取得之證據不具有證
      據能力（最高法院95年台上字第1677判決意旨參照）。 
  (3)、就事後通知之部分而言：
      監聽完畢之事後通知，是否具有強制性，違反將生何種法
      律效果，我國通訊保障及監察法第15條之內容規定「執行
      機關於監察通訊結束時，『應』... 通知受監察人。」條
      文所稱之「應通知」是否為強制規定，學者與實務間有其
      不同看法，辯護人認依文義解釋，我國立法例上係採強制
      通知主義，本件監聽違反上開強制通知規定，且該法第15
      條雖於但書規定：「有妨害通訊監察目的之虞或不能通知
      者，經通訊監察書核發人許可後，不在此限（即可不為通
      知）」；其實質內涵，並非在阻斷受監聽人其應受正當法
      律程序原則保障之機會，故若通訊監察實施後，有關妨害
      通訊監察目的之虞之原因已然消滅，或事後已然知悉受監
      察人住居何處，即應依該法第15條之意旨，通知受監察人
      ，以避免其請求救濟之管道喪失，故認為該監聽違背事後
      通知原則而不具證據能力等語，為被告置辯。
  (4)、本院認被告於93年8 月20日遭查獲後即遭羈押，實已無「
      偵查不公開」原則之限制、或有「妨害監察」之虞；且實
      際受監聽人即被告已受羈押，並無受通緝、所在不明等無
      法通知之情形，則依通訊保障及監察法第15條之規定，自
      應於前開情形終止後，依法通知受監察人，使其有對該通
      訊監察之事，表示意見並尋求救濟管道之機會。本件迄今
      未見監聽機關有通知受監聽人，雖有違前述監察通知原則
      然就刑事訴訟法第158 條之4 之立法精神以觀，刑事訴訟
      法第158 條之4 條係有關違背法定程序所取得之證據，其
      有無證據能力之規定，為一衡平規定，避免因為排除法則
      之普遍適用，致使許多與事實相符之證據，無可例外地被
      排除。至於人權保障及公共利益之均衡維護，如何求其平
      衡，一般而言，違背法定程序取得證據之情形，常因個案
      之型態、情節、方法而有差異，法官於個案權衡時，允宜
      斟酌《一》違背法定程序之情節；《二》違背法定程序時
      之主觀意圖；《三》侵害犯罪嫌疑人或被告權益之種類及
      輕重；《四》犯罪所生之危險或實害；《五》禁止使用證
      據對於預防將來違法取得證據之效果；《六》偵審人員如
      依法定程序有無發現該證據之必然性；及《七》證據取得
      之違法對被告訴訟上防禦不利益之程度等各種情形，以為
      認定證據能力有無之標準。本件通訊監察書中監察對象僅
      載「黃○○等」，未有任何相關「受監察對象之確實姓名
      、相關特徵」之記載，及本件之實際受監聽人迄今尚未受
      有通知，顯見檢調單位有違背事後通知之法定程序時，而
      其未讓受監察人知悉其曾受監聽，或係出於疏失、或係有
      主觀不讓被告知悉之意圖；是監聽通知原則之違反，或將
      侵害犯罪嫌疑人或被告憲法第16條所保障之訴訟救濟權，
      然相較於本案監聽所得係攸關販毒罪，此一犯罪若屬成立
      ，犯罪所生之危險或實害甚大，被告販毒所為犯行已嚴重
      危及他人身體健康，具有高度不法內涵，自不得僅因警員
      違背通知法定程序（可非難性較輕），而忽視上開重大利
      益之維護，是以本院認為依刑事訴訟法第158 條之4 規定
      ，斟酌人權保障與公共利益之均衡維護，認為監聽執行機
      關未依據通訊保障及監察法第15條之規定，於監察通訊結
      束時通知受監察人，其違背程序之程度輕微，應僅屬於行
      政程序不完備而已，自得請求補行通知，該監聽仍屬合法
      ，監聽所得證據仍有證據能力。
（七）應探究者，係上開監聽錄音對話之性質究竟為何？亦即能
      否單以監聽側錄被告與第三人於審判外談論進行犯罪之內
      容而以之作為論斷被告犯罪之惟一憑據而不需搜查其他相
      關証物或證人證詞以補強該監聽錄音證據之真實性與憑信
      性？換言之，檢警單位能否單舉監聽譯文之記載，遽憑該
      記載而認被告有從事販毒行為，甚至已有數十次以上之販
      毒既遂犯行？按被告與第三人在審判外以言詞述及被告所
      從事之犯行，該項言詞就第三人而言，係屬於證人審判外
      之陳述，本案並查無綽號「溪泉」之人為何人，而足以勾
      稽是否確有其事以證明被告之犯行。又被告於審判外遭側
      錄之該項對話，對被告而言，該項陳述係從事犯罪之對話
      ，被告雖無以該陳述做為自白犯罪之意思，然與自白之效
      果雷同，均係以其陳述而作為論斷被告犯罪之一項依據；
      然查，「被告或共犯之自白，不得作為有罪判決之唯一證
      據，仍應調查其他必要之證據，以察其是否與事實相符，
      立法目的，在以補強證據擔保被告或共犯自白之真實性。
      亦即以補強證據之存在，藉以限制合法自白在證據上之價
      值，俾發現實質的真實，被告之自白有其證據上價值之限
      制，而以被告審判外之對話陳述作為認定被告犯罪之依據
      ，依上開自白原則之法理，審判外不利於己之對話陳述仍
      應有其他證據加以補強，始可證明其對話陳述與事實相符
      。所謂補強證據，則指除該自白或不利於己之陳述本身之
      外，其他足以證明自白之犯罪事實確具有相當程度真實性
      之證據而言，雖所補強者，非以事實之全部為必要，但亦
      須因補強證據與自白之相互利用，足使犯罪事實獲得確信
      者，始足當之。」（最高法院92年度台上字第3282號判決
      採同一見解）；本院並參酌最高法院91年度台上字第1439
      號判決之意旨「... 就上訴人邵新益已與綽號「偉明」之
      不詳姓名成年男子，談妥以十萬元代價出售前開槍、彈一
      節，係以「卷附之監聽錄音帶所示，被告邵新益於八十六
      年十月十三日與被告劉良佑之通話內容中，被告邵新益向
      劉良佑表示有綽號『偉明』之男子向其購買改造手槍，其
      在試射時該槍滑套爆裂，故委請劉良佑向徐銓黎調取滑套
      修復，俾供其販賣之用」，為其論據。然查上訴人邵新益
      於撥打電話予劉良祐時，談及販賣槍枝予綽號「偉明」者
      等【通話內容，僅屬其於審判外之自白】，雖非不得採為
      證據，但該項自白，究否與事實相符，仍應就其他必要之
      證據加以調查。原判決並未調查及說明上訴人邵新益上開
      已著手於販賣槍枝之自白，是否確與事實相符.... 」 ；
      亦認為不得單憑監聽譯文而遽認被告成立監聽譯文內容之
      犯罪，仍應調查該監聽譯文所謂著手於犯罪之陳述是否與
      事實相符。本案因警方認被告有販毒嫌疑，於盤查被告所
      駕駛之車輛時發現一包甲基安非他命毒品，進而聲請搜索
      票以搜索被告住處，並經被告坦承持有扣案毒品其事，而
      警方監聽側錄得被告與綽號「溪泉」之人欲為毒品交易，
      然因綽號「溪泉」之人無法以現金交易致被告暫無對外販
      賣毒品之經過，又被告復遭查獲持有扣案如附表所示之物
      品，其中除編號（一）之第二級毒品甲基安非他命1 包係
      於被告所有之車牌號碼5S-7403 號自用小客車內所起獲，
      與部分注射針筒係於被告住處內查獲者外，其餘物品均在
      被告住處屋後樹下為警查獲，而警方搜索情形，已據證人
      即現場查獲之員警陳葵萌到庭證述綦詳（原審卷第230-23
      8 頁）。被告於本院審訊時亦已經坦承扣案物品物品均係
      伊本人所有等情（本院卷第75、118 頁）。而被告所持有
      附表編號（一）之甲基安非他命1 包（驗前毛重36.5公克
      、驗後毛重36.4公克），經鑑定結果含有第二級毒品甲基
      安非他命成分，有高雄醫學大學附設中和紀念醫院0000-0
      00號檢驗報告1 件在卷可稽（偵卷第106 頁）；附表編號
      （二）、（三）之物品，經高雄醫學大學附設中和紀念醫
      院鑑驗之結果，呈第二級毒品甲基安非他命之陽性反應（
      亦含有第一級毒品海洛因反應），附表編號（四一）之物
      品，經送請高雄醫學大學附設中和紀念醫院鑑驗之結果，
      呈現第二級毒品甲基安非他命之陽性反應，亦有該院編號
      0000-0000 、0000-000 0及0000-0000 號檢驗報告附卷可
      證（偵卷第78-82 頁），該物品既驗出毒品反應，顯見確
      係用以分裝毒品之用，其中附表編號（三）之電子秤，更
      可供準確計算重量以分裝毒品。再參諸附表編號（二）之
      研磨器、編號（三）之電子秤各1 台，以及編號（四）之
      削尖吸管2 支等，鑑驗結果呈第二級毒品甲基安非他命之
      陽性反應（亦有第一級毒品海洛因反應），業如前述，復
      扣有附表編號（五）夾鏈袋6 包扣案可資佐證，且該夾鏈
      袋前經原審抽樣2 包予以勘驗，每包各為100 只，此有原
      審法院94年1 月12日勘驗筆錄在卷可參（原審卷第73-76
      頁），堪認被告確有將上開扣案物品用以分裝毒品。審酌
      被告持有夾鏈袋及甲基安非他命毒品之數量非微，更有扣
      案分裝工具如研磨器、電子秤、吸管等作為分裝毒品之用
      ，自難認其持有該等物品僅係供個人施用毒品所用。該扣
      案物品應足做為上開監聽內容有關被告販毒情事應與事實
      相符之補強證據。
（八）按販賣毒品行為，如非以營利意圖而販入，或因其他原因
      而持有，嗣起意售賣毒品圖利，並已著手於售賣之行為未
      果，則成立販賣毒品未遂罪，此與「意圖販賣而持有毒品
      罪」，係以意圖販賣而持有毒品尚未著手販賣行為者迥異
      （最高法院93年度台上字第5302號判決亦採同一見解）。
      依卷附上開通訊監察譯文所載，被告係詢問綽號「溪泉」
      之男子所欲購買毒品之數量，雙方已就販賣毒品之標的、
      數量、付款方式等交易重要事項進行交涉，雖就金額未曾
      言明，但亦未見雙方就價金部分有所爭執，被告俟綽號「
      溪泉」之男子取來現金後即可交付毒品，顯見被告於前述
      通話之際，確已持有第二級毒品甲基安非他命等待交付買
      主，其以該0000000000號行動電話與買主就上開買賣毒品
      交易重要事項達成合意，當已著手實施販賣毒品之構成要
      件行為。從而本件雖乏積極事證足認被告事後果有交付毒
      品、收取價金而完成交易之情事，然其等既已就買賣毒品
      交易重要事項磋商交涉達成合意，仍有販賣第二級毒品甲
      基安非他命未遂之犯行，應無疑問。
（九）政府為杜絕毒品氾濫，再三宣導教民眾遠離毒品，對毒品
      之禁絕，應為民眾所熟悉。又政府對於查緝施用、轉讓及
      販賣毒品無不嚴格執行，且販賣毒品罪更係重罪，設若無
      利可圖，衡情一般持有毒品者，當不致輕易將持有毒品交
      付他人。況乎第二級毒品甲基安非他命價格不貲，販賣毒
      品乃違法行為，非可公然為之，亦無公定之價格，不論任
      何包裝，均可任意分裝增減分量，每次買賣價量，亦可能
      隨時依雙方間之關係深淺、資力、需求量及對行情之認知
      、來源是否充裕、查緝是否嚴緊，購買者被查獲時供述購
      買對象之可能性風險之評估等，而異其標準，並隨時機動
      調整，非可一概而論，是販賣之利得除經坦承犯行或價量
      俱臻明確外，委難查得實情。惟販賣之人從價差或量差中
      牟利方式雖異，其以電子秤精確計量後販賣於購毒者，意
      圖營利之非法販賣行為則屬同一，足見被告主觀上確有藉
      販賣第二級毒品甲基安非他命牟利之意圖，應堪認定。
（十）本件雖證人蘇俊榮、施森泉、蘇鴻賓於原審審理中到庭證
      述並未向被告購買毒品或幫被告運送毒品等情（原審卷第
      270-290 、354-365 頁），證人蘇鴻賓亦於偵查中證述並
      未向被告購買毒品或幫被告運送毒品等情（偵卷第5 頁）
      ，然渠等僅係陳述自身有無向被告購毒之親身見聞事實，
      與被告有無以行動電話和綽號「溪泉」之人談論買賣毒品
      並達成合意並無關聯，仍無從以證人蘇俊榮、施森泉、蘇
      鴻賓之證詞擴及認定被告並無前述販賣第二級毒品甲基安
      非他命未遂之犯行。
（十一）綜上所述，本件事證已臻明確，被告所辯未販毒云云，
        自不足採，被告上揭販賣第二級毒品甲基安非他命未遂
        之犯行，至堪認定，應依法論科。
三、《論罪科刑與改判部份》 
（一）、查甲基安非他命係毒品危害防制條例第2條第2項第2 款
        所定之第二級毒品，依法不得持有、施用及販賣。核被
        告蘇進忠所為，係違反毒品危害防制條例第4條第6項、
        第2 項之販賣第二級毒品未遂罪。其販賣第二級毒品甲
        基安非他命前後持有甲基安非他命之低度行為，應為販
        賣之高度行為所吸收，不另論罪。本件公訴意旨雖認被
        告此部分係構成販賣第二級毒品既遂罪嫌，惟被告雖著
        手於販賣毒品行為之實施，然查無積極事證足認其與綽
        號「溪泉」之人為交易重要事項交涉後，事後另有收取
        價金或交付毒品之行為，本於「罪證有疑，利歸被告」
        之證據法則，自應以有利於被告之認定，被告此舉僅應
        論以未遂犯，雖修正前刑法第26條前段有關一般未遂犯
        之處罰效果移列至新刑法第25條第2 項後段，但因屬科
        刑規範之變更，不涉及罪刑實質內容之變更，不論依修
        正前後未遂犯之規定，被告之行為均構成未遂犯，對被
        告而言並無有利或不利之情形，自不生新、舊法比較之
        問題，應逕依修正前刑法第25條第1 項，論以未遂犯，
        並依修正前第26條前段之規定，按既遂犯之刑度減輕其
        刑。又因被告所犯罪名仍係販賣第二級毒品罪，僅係行
        為態樣有既、未遂之分，要非指罪名之變更，自無刑事
        訴訟法第300 條變更起訴法條之適用（最高法院87年度
        台上字第3234號判決採同一見解）。被告前因違反毒品
        危害防制條例案件，經原審法院以90年度易字第1291號
        判決判處有期徒刑3月確定，於91年5月13日易科罰金執
        行完畢，此有臺灣高等法院被告全國前案紀錄表1 紙附
        卷足憑（本院卷第47-50 頁），其前受有期徒刑之執行
        完畢後，5 年以內再犯有期徒刑以上之本罪，不論依修
        正前之刑法第47條，或修正後之刑法第47條第1 項之規
        定，均構成累犯，對被告而言並無有利或不利之情形，
        自不生新、舊法比較之問題，應逕依修正前之刑法第47
        條之規定加重其刑，並依刑法第70條之規定，遞加之。
        又因其所犯本罪法定本刑最高為無期徒刑部分，依法不
        得加重該部分之刑，惟處無期徒刑者，依規定得併科新
        台幣700 萬元以下之罰金，其有期徒刑、罰金部分依法
        加重其刑，並先加重後減輕之。又95年7 月1 日施行新
        刑法，其中修正前刑法第65條第2 項規定，無期徒刑減
        輕者，為七年以上有期徒刑；修正後刑法第65條第2項
        規定，無期徒刑減輕者，為20年以下有期徒刑、15年以
        上有期徒刑；比較新、舊法適用結果，修正後之刑法第
        65條第2 項提高無期徒刑減輕後之法定本刑，並未較有
        利於被告，綜合本件被告全部罪刑之結果而為比較，行
        為後修正之刑法並不較有利於被告，是本件應適用行為
        時即修正前刑法之規定論處。
（二）、原審據以論罪科刑，固非無見。惟查（一）扣案之甲基
        安非他命，即附表編號一所示，經鑑定結果，其驗前毛
        重為36.5公克，驗後毛重為36.4公克（見原審卷第404
        頁），原判決誤為驗前淨重37.2公克，驗後淨重37.1公
        克，尚有未合。 (二)扣 案之白色粉末，即附表編號六
        所示，經鑑定結果，並無海洛因或甲基安非他命成分，
        雖經被告坦稱扣案糖粉係伊所有（原審卷第75頁），然
        既未檢出任何毒品成分，有高雄醫學大學附設中和紀念
        醫院檢驗報告可參（原審卷第406 頁），該扣押之物品
        是否即為被告所稱之糖粉？無從認定，難認與本案犯罪
        有何關係，不應予以沒收，原判決就此部分併為沒收之
        諭知，亦有未合。 (三)就 事實欄所載，被告與綽號「
        溪泉」之成年男子所使用之0000000000號行動電話，交
        涉售出第二級毒品甲基安非他命半錢之時間，係93年7
        月18日上午9 時14分至29分許，此有和信電信公司雙向
        通聯紀錄可參（原審卷第79-122頁），原判決誤為同年
        月日6 時22分許（依電話譯文表所載，雖係同年月日6
        時22分，但觀之其前一次之通聯電話譯文，亦係6 時22
        分，（高縣警刑三字第0930084390號卷第79頁、81頁參
        照），而依常情判斷，電話不可能同時與2 個互不相干
        之人連絡對話，顯見其記載有誤，應以和信電信公司雙
        向通聯紀錄為準），亦有未洽。 (四)就 販賣第二級毒
        品（未遂）罪，其法定本刑為無期徒刑依法不能加重之
        部分，原判決未據於理由欄上敘明，即有未洽。 (五)
        被告並無販賣第一級毒品罪（如後述），原審疏而加以
        論罪，亦有不當。被告上訴意旨，仍執前詞，否認有販
        賣第二級毒品犯行，指摘原判決不當，雖無理由，但原
        判決既有上開可議之處，自仍應由本院將原判決撤銷改
        判。爰審酌被告之素行不佳、犯罪動機為一己私利、卻
        戕害他人身心健康，一味卸責，然其所欲販賣毒品之數
        量，與其他販毒集團可輕易大量販售而獲得厚利之情形
        相較，本案犯罪對社會治安危害程度尚屬非鉅，再審諸
        其犯罪後猶飾詞否認犯行、難見悔意等一切情狀，仍量
        處如主文第2 項所示之刑。扣案如附表編號 (一)係 查
        獲之毒品，且該包裝袋與其內毒品業已無法析離，應依
        毒品危害防制條例第18條第1 項前段規定沒收銷燬之，
        至於送驗耗費之甲基安非他命既已滅失而不存在，自無
        宣告沒收銷燬之必要。又附表編號 (二)至 (五)之物品
        ，均為被告所有，已如前述、且係用供本件販賣毒品犯
        罪所用之物，爰依同條例第19條第1 項前段之規定宣告
        沒收；惟附表編號 (二)至 (四)物品上分別殘留之第一
        級毒品海洛因與第二級毒品甲基安非他命，既無法析離
        ，應另依同條例第18條第1 項前段規定沒收銷燬之，方
        屬適法（最高法院93年台上字第4034號判決採同一見解
        ）；至於未扣案之0000000000號（含SIM 卡，手機序號
        000000000000000 號）行動電話壹支，為被告所有，為
        其自承（見本院卷第54頁），該手機係被告供本件販賣
        毒品所用之物，應依同條例第19條第1 項規定宣告沒收
        ，如全部或一部不能沒收時，追徵其價額或以其財產抵
        償之。此外，附表編號 (六)至 (十 一)等 物品，核與
        本件販賣毒品之犯行無涉，均不另宣告沒收，附此敘明
        。
四、《被告販賣第二級毒品不另為無罪諭知部分》：
（1）公訴意旨另以：被告基於販賣毒品營利之概括犯意，於93
     年4 、5 月間某日起，經電話聯繫，或當面達成販入或販
     出毒品之合意，在其住處販入或販出第二級毒品甲基安非
     他命，販入者再轉賣至高雄縣岡山地區。遂認被告此部分
     亦涉有違反毒品危害防制條例第4 條第2 項之販賣第二級
     毒品罪嫌云云。 
（2）按犯罪事實應依證據認定之，無證據不得認定其犯罪事實
     ；不能證明被告犯罪者，應諭知無罪之判決。刑事訴訟法
     第154 條第2 項、第301 條第1 項分別定有明文。是犯罪
     事實之認定，應憑真實之證據，倘證據是否真實尚欠明確
     ，自難以擬制推測之方法，為其判斷之基礎。
（3）就公訴人所指被告於93年4 、5 月間某日起，在其住處販
     入或販出第二級毒品甲基安非他命，販入者再轉賣至高雄
     縣岡山地區予不特定之人而藉此牟利云云。然本院審諸卷
     存各項證據，公訴人就被告販毒之時間、地點、次數、手
     段、買入或賣出數量、金額及營利若干等細節，均未具體
     指明，又未確實提出證據及指出證明方法以供本院查證；
     此部份之指述亦屬空泛而無憑據，上開罪嫌即屬無法證明
     ，本應為無罪之判決，然此部份與前開論罪部份有裁判上
     一罪關係，不另為無罪之諭知。
五、《台灣高雄地方法院檢察署94年偵字第13153 號（同署94
    年度毒偵字第4714號）移送最高法院併案退回部份》:
  (1)、公訴意旨以被告自93年7 月間某日起，即連續以每包3,00
      0 元之價格，出售第二級毒品甲基安非他予施森泉，前後
      多達10餘次云云。惟上開移送併辦意旨因認被告涉有販賣
      第二級毒品甲基安非他命罪嫌，無非係以：證人施森泉警
      詢中之陳述與卷附通訊監察譯文等為其論據。
  (2)、然查：證人施森泉除於警詢中陳稱曾向被告購買毒品外，
      嗣於偵查及本院審理中均矢言否認此節；且該證人警詢中
      之陳述要屬被告以外之人審判外之陳述，復查無較可信之
      特別情況，依法不具證據能力一節，已如前述，故本院即
      未可據為審認被告犯罪之基礎。再者，觀諸卷附00000000
      00號行動電話通訊監察譯文中有關施森泉部分之通話內容
      （94年度偵字第4714號卷第10至14頁），其中93年7 月16
      日10時38分許，係被告對證人施森泉表示有一個叫「國欽
      」之人要拿東西；其餘則係證人施森泉先後與綽號「澤仁
      」、「小芳」之交談紀錄，實無從率爾憑認被告果有販賣
      第二級毒品甲基安非他命予施森泉之犯行。故前開併案意
      旨指稱各節，顯難認與本案有何連續犯之裁判上一罪關係
      ，自難謂為上揭有罪部分起訴效力所及，本院即無從併予
      審究，應將該移送併辦部分退由檢察官另為適法之處理，
      附此敘明。
乙、無罪部分:（被告被訴販賣第一級毒品海洛因部份）:
（1）公訴意旨另以：被告意圖販賣第一級毒品海洛因牟利，於
     93年7 月16日13時6 分許，與由0000000 號電話號碼撥出
     發話，真實姓名年籍不詳、自稱「慶章」之成年男子來電
     ，蘇進忠於接話中表示「都拿有了」，綽號「慶章」之男
     子稱：「阿！你那邊有沒有鹹的（即指海洛因）？」，蘇
     進忠答稱：「你要多少」，「慶章」稱：「五百而已」，
     蘇進忠答稱：「那你過2 個小時再打過來」，慶章稱：「
     哦！好啦」等情，而就售出第一級毒品海洛因、金額500 
     元數量之事項交涉，有著手販賣海洛因犯行；被告又基於
     販賣營利之概括犯意，於93年4、5月間某日起，經電話聯
     繫，或當面達成販入或販出毒品之合意，在其住處販入或
     販出第一級海洛因，販入者再轉賣至高雄縣岡山地區予不
     特定之人而藉此牟利。嗣於同年6、7月間，仍基於承前意
     圖販賣毒品營利之概括犯意，以其使用之0000000000號行
     動電話，先後於：93年7月18日6時22分許，撥打至真實姓
     名年籍不詳，綽號「陳仔」之成年男子所使用之00000000
     00號行動電話處，告知其「有一些腳要，1 天賣個1 、2
     萬元都有」之訊息，而發出販入海洛因之要約，然因「陳
     仔」（起訴書誤載為「慶章」）尚未睡醒而未達成合意；
     又於同日17時29分許，撥打至真實姓名年籍不詳，綽號「
     源仔」之成年男子所使用之0000000000號行動電話，欲販
     入海洛因「1 塊」，然因量大，未能取得「源仔」之承諾
     而未果。遂認被告涉有違反毒品危害防制條例第4 條第1
     項之販賣第一級毒品罪嫌云云。
（2）按犯罪事實應依證據認定之，無證據不得認定其犯罪事實
     ；不能證明被告犯罪者，應諭知無罪之判決。刑事訴訟法
     第154 條第2 項、第301 條第1 項分別定有明文。是犯罪
     事實之認定，應憑真實之證據，倘證據是否真實尚欠明確
     ，自難以擬制推測之方法，為其判斷之基礎；而認定犯罪
     事實之證據係指足以認定被告確有犯罪行為之積極證據而
     言，該項證據自須適合於被告犯罪事實之認定，始得採為
     斷罪資料。且刑事訴訟上證明之資料，無論其為直接或間
     接證據，均須達於通常一般之人均不致有所懷疑，而得確
     信其為真實之程度，始得據為有罪之認定，若其關於被告
     是否犯罪之證明未能達此程度，而有合理懷疑之存在，致
     使無從形成有罪之確信，根據「罪證有疑、利於被告」之
     證據法則，即不得遽為不利被告之認定（最高法院76年臺
     上字第4986號判例意旨參照）。另按「被告或共犯之自白
     ，不得作為有罪判決之唯一證據，仍應調查其他必要之證
     據，以察其是否與事實相符，復為刑事訴訟法第156 條第
     2 項所明定，立法目的，在以補強證據擔保被告或共犯自
     白之真實性。亦即以補強證據之存在，藉以限制合法自白
     在證據上之價值，俾發現實質的真實，故被告或共犯雖經
     自白，然若無其他補強證據足以擔保其自白確與事實相符
     ，該自白仍非刑事訴訟法上得據之為認定被告犯罪事實之
     證據，不得單憑此而為被告不利之認定。」，最高法院93
     年台上字第4894號判決亦採同一見解。 
（3）公訴人指訴被告意圖販賣第一級毒品海洛因牟利，於93年
     7 月16日13時6 分許，與自稱「慶章」之不詳年籍成年男
     子聯繫，「慶章」表示：欲購買海洛因500 元，蘇進忠要
     其2小 時以後再聯繫，而涉嫌販賣第一級毒品未遂云云，
     被告否認有此販毒行為，如前所述，按已著手於犯罪行為
     之實行而不遂者，為未遂犯，刑法第25條第1 項定有明文
     。所謂已著手，係指犯罪行為人對於犯罪構成事實已開始
     實行而言。本件公訴人認被告有販賣海洛因與綽號「慶章
     」者未遂之犯行，係依憑被告與綽號「慶章」者於電話中
     交談，被告於電話中表示「都拿有了」，綽號「慶章」者
     稱：「阿！你那邊有沒有鹹的（即指海洛因）？」，被告
     答稱：「你要多少」，綽號「慶章」者稱：「五百而已」
     ，被告答稱：「那你過二個小時再打過來」，綽號「慶章
     」者稱：「哦！好啦」等情，為其主要論據。被告坦承有
     為上開言語，然辯稱: 只是與朋友隨意對話等語（本院上
     更一卷第84頁、本院卷第75頁），辯護人認為監聽錄音當
     時由監聽對話以觀，似應有第三人在場，故綽號「慶章」
     者應非直接與被告對話，綽號「慶章」者並非要向被告購
     毒等語，為其置辯。然被告已供陳: 當時對話時，沒有別
     人在場，伊在對話中是隨意說說而已（本院卷第105 頁）
     ；經本院勘驗該監聽錄音，該錄音內容與監聽譯文大致相
     符，辯護人上開「似應有第三人在場，故綽號「慶章」者
     應非直接與被告對話」云云，應係辯護人自己對監聽錄音
     之解讀而已，其對本院勘驗監聽譯文與錄音相符之結果，
     與被告均表示無意見等語，有本院勘驗筆錄在卷可考（本
     院卷第118-119 頁），是辯護人認為當時應有第三人在場
     ，綽號「慶章」者應係向該第三人購毒云云，應有解讀上
     之誤會。然查，被告縱有為上開之對話，是否即有著手販
     賣毒品之構成要件行為？亦或僅係商議階段而已而尚未達
     成買賣毒品之一致合意？
（4）本院細觀上開監聽譯文內容，綽號「慶章」者向被告表示
     須要500 元之毒品海洛因，此係綽號「慶章」者發出購買
     毒品之要約，被告僅答稱要綽號「慶章」者於2 小時後再
     打電話過來，而被告為何要綽號「慶章」者2 小時後再打
     來，衡其意思，或係考慮要否出賣毒品給對方；或係需要
     時間前往隱蔽之藏毒處所取貨；或係考慮其手上目前並無
     毒品而須向上游盤商進貨；而能否順利進貨轉賣；有無利
     益可圖等均無法確定，各種原因不一而足，是被告能否承
     諾而順利出售毒品，當時應有被告無法掌握之不確定因素
     ，故被告未敢承諾綽號「慶章」者購毒之要約，而只能告
     以2 小時後再打來，足見被告並未對綽號「慶章」者表明
     為販賣海洛因之意，是該監聽譯文之記載尚未達於可得確
     定被告確有以營利為目的而同意出售海洛因毒品之程度，
     應可認定，準此，尚難認被告與綽號「慶章」者雙方已就
     毒品之種類、數量、價格達成買賣合意，被告既然對於綽
     號「慶章」者要500 元海洛因毒品一事未表明販賣之意，
     且其二人對話內容之明確性確然不足，依罪疑惟輕，利歸
     被告之原則，難認被告已著手實行販賣海洛因之犯行，況
     且，本案被告亦無遭查獲持有任何可資售賣之海洛因毒品
     以補強該監聽譯文之真實性，又研磨器、電子磅秤、削肩
     吸管等物縱驗出有海洛因毒品反應，然僅表示研磨器、電
     子磅秤、削肩吸管等物與海洛因毒品曾有過接觸，尚難單
     據此而遽以認定被告有販賣海洛因之事實，此部份被告販
     賣第一級毒品海洛因之犯行，尚難證明。
（4）就公訴人所指被告於93年4 、5 月間某日起，在其住處販
     入或販出第一級毒品海洛因，販入者再轉賣至高雄縣岡山
     地區予不特定之人而藉此牟利；且於同年6 、7 月間，以
     其使用之0000000000號行動電話，先後於：93年7 月18日
     6 時22分許，撥打至真實姓名年籍不詳，綽號「陳仔」之
     成年男子所使用之0000000000號行動電話處，告知其「有
     一些腳要，1 天賣個1 、2 萬元都有」之訊息，而發出買
     入海洛因之要約，然因「陳仔」（起訴書誤載為「慶章」
     ）尚未睡醒而未達成合意；又於同日17時29分許，撥打至
     真實姓名年籍不詳，綽號「源仔」之成年男子所使用之
     0000000000號行動電話，發出買入海洛因「1 塊」之要約
     ，然因量大，未能取得「源仔」之承諾而未果。亦有販賣
     海洛因之犯行云云。然本院審諸卷存各項證據，實無積極
     事證可認被告有此販賣第一級毒品海洛因之犯行，至於被
     告縱雖有對綽號「陳仔」、「源仔」之不詳姓名成年男人
     發出販入第一級毒品海洛因之要約，然無從證明被告買入
     海洛因毒品係供己用或供販賣之用，且雙方既未能達成合
     意，且無從證明渠等事後或有支付價金或交付毒品之事實
     ，公訴人所指被告販入或販出第一級毒品海洛因後，販入
     者再轉賣至高雄縣岡山地區予不特定之人，此一認定未具
     體指明被告販賣毒品之對象、時間、地點，又未確實提出
     證據及指出證明方法以供本院查證；此部份之指述亦屬空
     泛而無憑據，上開罪嫌即屬無法證明，公訴人所舉之證據
     均無法使本院達到確信其為真實之程度，又本件亦無查獲
     被告持有任何海洛因毒品，又研磨器、電子磅秤、削肩吸
     管等物雖驗有海洛因毒品之反應，然上開物品係以其物體
     之存在而由被告持有，非經精密之檢驗，一般人亦無法得
     知該研磨器、電子磅秤、削肩吸管其上會有殘存無法析離
     完全之毒品，更難認被告有持有殘存無法析離完全之毒品
     之犯意；是本案被告無法證明有販賣海洛因毒品犯行，而
     持有海洛因毒品之基本事實亦無從證明，亦無法於基本事
     實相同之情形下變更起訴法條而為論罪；此部份犯行應屬
     無法證明。原審疏就被告販賣第一級毒品海洛因為有罪判
     決，尚有疏失，被告上訴否認此部份犯行，為有理由，自
     應由本院撤銷改判，另為被告販賣第一級毒品無罪之諭知
     。
據上論結，應依刑事訴訟法第369條第1項前段、第364條、第299
條第1 項前段，第301 條第1 項、毒品危害防制條例第4 條第6
項、第2 項、第18條第1 項前段、第19條第1 項，刑法第11條、
第2條第1項前段、第26條前段、第47條，判決如主文。
本案經檢察官姜麗儒到庭執行職務。
中    華    民    國    95    年    11    月    15    日
                  刑事第八庭    審判長法  官  李炫德
                                      法  官  蔡國卿
                                      法  官  簡志瑩
以上正本證明與原本無異。
如不服本判決應於收受本判決後10日內向本院提出上訴書狀，其
未敘述上訴理由者，並得於提起上訴後10日內向本院補提理由書
狀（均須按他造當事人之人數附繕本）「切勿逕送上級法院」。
中    華    民    國    95    年    11    月    15    日
                                      書記官  白  蘭

附錄本件判決論罪科刑法條：
毒品危害防制條例第4條
製造、運輸、販賣第一級毒品者，處死刑或無期徒刑；處無期徒
刑者，得併科新臺幣1 千萬元以下罰金。
製造、運輸、販賣第二級毒品者，處無期徒刑或7 年以上有期徒
刑，得併科新臺幣7 百萬元以下罰金。
製造、運輸、販賣第三級毒品者，處5 年以上有期徒刑，得併科
新臺幣5 百萬元以下罰金。
製造、運輸、販賣第四級毒品者，處3 年以上10年以下有期徒刑
，得併科新臺幣3 百萬元以下罰金。
製造、運輸、販賣專供製造或施用毒品之器具者，處1 年以上7
年以下有期徒刑，得併科新臺幣1 百萬元以下罰金。
前五項之未遂犯罰之。

附表：
┌──┬──────┬──┬────┬────────┐
│編號│扣押物品名稱│數量│查獲地點│ 備     註      │
├──┼──────┼──┼────┼────────┤
│    │第二級毒品甲│1 包│5S—7403│係查獲之毒品，應│
│    │基安非他命（│    │號自用小│依毒品危害防制條│
│ (一) │驗前毛重36.5│    │客車    │例第18條第1 項前│
│    │公克，驗後毛│    │        │段，沒收銷燬之  │
│    │重36.4公克）│    │        │                │
├──┼──────┼──┼────┼────────┤
│    │研磨器      │1 台│高雄縣永│應依毒品危害防制│
│    │            │    │安鄉保安│條例第19條第1項 │
│    │            │    │路16巷8 │沒收；至其上殘餘│
│ (二) │            │    │之6號   │之第一級毒品海洛│
│    │            │    │        │因與第二級毒品甲│
│    │            │    │        │基安非他命，應依│
│    │            │    │        │同條例第18條第1 │
│    │            │    │        │項前段沒收銷燬之│
├──┼──────┼──┼────┼────────┤
│ (三) │電子秤      │1 台│同上    │同上            │
├──┼──────┼──┼────┼────────┤
│    │削尖吸管    │2 支│同上    │應依毒品危害防制│
│    │            │    │        │條例第19條第1項 │
│    │            │    │        │沒收；至其上殘餘│
│ (四) │            │    │        │之第二級毒品甲基│
│    │            │    │        │安非他命，應依同│
│    │            │    │        │條例第18條第1 項│
│    │            │    │        │前段沒收銷燬之  │
├──┼──────┼──┼────┼────────┤
│    │夾鏈袋      │6 包│同上    │應依毒品危害防制│
│ (五) │            │    │        │條例第19條第1 項│
│    │            │    │        │沒收            │
├──┼──────┼──┼────┼────────┤
│    │白色粉末（驗│1 包│同上    │不予沒收        │
│ (六) │前毛重22.1公│    │        │                │
│    │克、驗後毛重│    │        │                │
│    │22公克）    │    │        │                │
├──┼──────┼──┼────┼────────┤
│ (七) │注射針筒    │10支│同上    │不予沒收        │
├──┼──────┼──┼────┼────────┤
│ (八) │茶壺        │1 只│同上    │不予沒收        │
├──┼──────┼──┼────┼────────┤
│ (九) │玻璃球      │1 個│同上    │不予沒收        │
├──┼──────┼──┼────┼────────┤
│ (十) │玻璃瓶改裝之│1 個│同上    │不予沒收        │
│    │酒精燈      │    │        │                │
├──┼──────┼──┼────┼────────┤
│ (十一) │酒精燈      │1 個│同上    │不予沒收        │
└──┴──────┴──┴────┴────────┘

司法院資訊處製作；財團法人民間司法改革基金會備份。
